【裁判字號】    97,易,620
【裁判日期】    970923
【裁判案由】    詐欺
【裁判全文】
臺灣苗栗地方法院刑事判決               97年度易字第620號
公  訴  人  臺灣苗栗地方法院檢察署檢察官
被      告  乙○○
上列被告因詐欺案件，經檢察官提起公訴（97年度偵字第2328號
），本院判決如下：
    主  文
乙○○無罪。
    理  由
一、公訴意旨略以：被告乙○○為掩飾其詐欺犯行不易為警所查
    獲，先於民國97年4 月20日14時許，在苗栗縣竹南鎮運動公
    園前之便利商店，經由芎樹山的幫助，得知甲○○欲販賣金
    融帳戶供其使用，待雙方談妥後，芎樹山遂陪同甲○○回家
    取出甲○○向中華郵政股份有限公司竹南郵局照南支局所申
    辦帳號00000000000000號之存摺、提款卡及印章，2 人再於
    同日23時許，一同前往臺中市○○路與中清路口與被告碰面
    ，由芎樹山交予被告上開甲○○帳戶之存摺、印章及提款卡
    並告知提款密碼，而被告則付給芎樹山新臺幣（下同）5,00
    0 元，芎樹山則轉交1,500 元予甲○○。被告取得甲○○之
    上開帳戶後，即與其他不詳姓名年籍之詐騙集團成員，共同
    基於意圖為自己不法之所有之犯意聯絡，由集團成員中綽號
    「湘婷」之女子於97年5 月7 日，向網友丁○○佯稱家中有
    急事，亟需用款云云，致丁○○不疑有他，而先後於同日18
    時7 分、22時34分，在臺北市○○○路○段215 號台北富邦
    商業銀行股份有限公司（下稱台北富邦銀行）懷生分行之自
    動櫃員機，分別轉帳25,000元及5,000 元至甲○○上開帳戶
    中。嗣97年5 月8 日被告持甲○○之上開帳戶提款卡欲提領
    出上開贓款時，因甲○○業已辦理掛失無法提領，故而要求
    芎樹山處理，芎樹山遂帶同被告找甲○○，要求甲○○重新
    申辦，並約定待可領用時即97年5 月14日再一同前往照南支
    局領用上開帳戶之存摺及提款卡。嗣97年5 月14日15時許，
    被告打電話予甲○○約定欲共同前往照南支局時，因甲○○
    向警自首，經警依被告及陪同前來之丙○○同意搜得如附表
    所示供詐欺所用之手機、存摺、身分證等物1 批及向蘇桔豐
    購入之因行使偽造文書而辦得之SIM 卡7 張及偽造之行動電
    話門號申請書7 份而查獲上情，因認被告涉犯刑法第339 條
    第1 項之詐欺取財罪嫌。
二、按犯罪事實應依證據認定之，無證據不得認定犯罪事實，刑
    事訴訟法第154 條第2 項定有明文。次按認定不利於被告之
    事實，須依積極證據，苟積極證據不足為不利於被告事實之
    認定時，即應為有利於被告之認定，更不必有何有利之證據
    ；認定犯罪事實所憑之證據，雖不以直接證據為限，間接證
    據亦包括在內，然而無論直接或間接證據，其為訴訟上之證
    明，須於通常一般之人均不致有所懷疑，而得確信其為真實
    之程度者，始得據為有罪之認定，倘其證明尚未達到此一程
    度，而有合理之懷疑存在時，事實審法院復已就其心證上理
    由予以闡述，敘明其如何無從為有罪之確信，因而為無罪之
    判決，尚不得任意指為違法；檢察官對於起訴之犯罪事實，
    應負提出證據及說服之實質舉證責任，倘其所提出之證據，
    不足為被告有罪之積極證明，或其指出證明之方法，無從說
    服法院以形成被告有罪之心證，基於無罪推定之原則，自應
    為被告無罪判決之諭知，最高法院著有30年上字第816 號、
    76年台上字第4986號、92年台上字第128 號等判例可資參照
    。
三、訊據被告堅決否認有何詐欺取財犯行，辯稱：伊沒有參與詐
    騙集團，與本件詐欺案無關，伊購買上開帳戶是自己要使用
    ，但事後甲○○去辦理掛失，接著又將帳戶賣給別人，致伊
    取得之提款卡根本無法使用，被害人匯入甲○○帳戶之款項
    不是伊領走的等語。經查：被告於97年4 月20日，在臺中市
    ○○路與中清路口，經由芎樹山介紹，向甲○○購買上開帳
    戶之存摺、印章、金融卡，並獲知提款密碼等情，業據被告
    於警詢、偵查中及本院審理時坦承不諱（偵查卷第11、120
    頁；審理卷第15至16、80至81頁），與證人甲○○所證述之
    情節相符（偵查卷第18至19、91至92頁；審理卷第63頁），
    並有上開帳戶客戶基本資料1 紙可參（偵查卷第67頁）；嗣
    有姓名年籍不詳、自稱「湘婷」之女性詐騙集團成員於97年
    5 月7 日，以電話向丁○○佯稱家中有急事、亟需用款，使
    丁○○陷於錯誤，於同日22時34分，在臺北市○○○路○段
    215 號台北富邦銀行懷生分行，依該名女子指示操作自動櫃
    員機將25,000元轉入上開帳戶，事後始知受騙等情，則經被
    害人丁○○於警詢時指述明確（偵查卷第27至28頁），且有
    台北富邦銀行自動櫃員機交易明細表、臺北市政府警察局中
    正二局思源街派出所受理詐騙帳戶通報警示簡便格式表、上
    開帳戶查詢已印摺交易詳情各1 紙可稽（偵查卷第29、34、
    48頁），是被告於97年4 月20日取得上開帳戶之使用權，不
    詳詐騙集團之成員亦於97年5 月7 日對丁○○詐欺取財，並
    利用上開帳戶收受詐得款項等事實，均堪認定（起訴事實另
    指丁○○於當日又轉帳5,000 元至上開帳戶，惟經核對台北
    富邦銀行自動櫃員機交易明細表、臺北市政府警察局中正二
    局思源街派出所受理詐騙帳戶通報警示簡便格式表及上開帳
    戶查詢已印摺交易詳情，該筆款項係轉入花旗商業銀行忠孝
    分行000-00000000000000號帳戶，上開帳戶亦未曾有該筆款
    項存入，顯見此部分係檢察官有所誤會，附此指明）。惟依
    據臺灣郵政股份有限公司竹南照南郵局97年7 月17日竹南照
    南第1 號書函暨所附「查詢存簿變更資料」、「查詢金融卡
    變更資料」、「查詢帳戶最近交易資料」各1 紙之說明，上
    開帳戶曾於97年5 月2 日申請補發存簿副本及金融卡，於97
    年5 月7 日核發金融卡，當日即以金融卡分別提款20,006元
    、4,906 元及4,006 元，於97年5 月8 日復申請補發存簿副
    本及金融卡（審理卷第29至32頁），對照證人甲○○於警詢
    時所供：「…5 月8 日前我將『新辦帳戶、提款卡、印章』
    交給朋友康寧祥幫我拿給芎樹山，期間康寧祥有無將帳簿拿
    給芎樹山或賣掉我不清楚…有一次芎樹山打電話給我時康寧
    祥正好在旁邊聽到，康寧祥就跟我說交給他處理，另一方面
    他曾打過我4 、5 次所以怕他，才將帳簿交給他處理」（偵
    查卷第23頁）及於審理中所證：伊帳戶賣出去後，因為要領
    取每月4,000 元的身心障礙補助金，於97年5 月2 日去申請
    補發存簿、提款卡，於97年5 月7 日拿到新的提款卡後，康
    寧祥說要幫伊處理，就拿給康寧祥，賣給乙○○的是舊的存
    簿與提款卡，乙○○等人於97年5 月8 日向伊表示存簿、提
    款卡不能用，伊找不到康寧祥，便去辦新的存簿、提款卡要
    還乙○○，乙○○就被警察抓了等語（審理卷第63至76頁）
    ，可以清楚認定下列事實：(一)被告於97年4 月20日取得之上
    開帳戶金融卡，已於97年5 月2 日因甲○○掛失申請補發而
    失效；(二)甲○○申請補發之金融卡，於97年5 月7 日核發生
    效後，立刻由「康寧祥」取得支配，至97年5 月8 日始因甲○○再次掛失申請補發而失效；(三)有人於97年5 月7 日（即
    本件詐欺取財犯罪發生之日）使用有效之金融卡自上開帳戶
    領出共計28,918元（即將本件贓款25,000元提領一空）；(四)
    被告於97年5 月2 日以後未曾再取得其他金融卡，即為警查
    獲逮捕。準此，實施本件詐欺取財犯罪之人，顯然可以合理
    懷疑為甫於案發當日取得上開帳戶有效金融卡之「康寧祥」
    所屬詐騙集團成員，或輾轉自「康寧祥」處取得金融卡之不
    詳詐騙集團成員。檢察官既未提出任何積極證據證明「康寧
    祥」曾將上開帳戶存簿、金融卡交予被告，或被告與「康寧
    祥」有何關連性，證人甲○○復於審理中證稱：康寧祥跟乙○○不認識，應該沒見過面（審理卷第74頁），自不能遽論
    被告與「康寧祥」或「康寧祥」所屬詐騙集團成員間有詐欺
    取財之犯意聯絡或行為分擔。況假若被告確有參與實施本件
    詐欺取財犯罪之詐騙集團，對該集團成員已於97年5 月7 日
    對丁○○詐騙得手，隨即由持有有效金融卡之成員於當日將
    贓款提領一空之事實，絕無不知之理，豈有可能如起訴書所
    述，再於「97年5 月8 日持上開帳戶提款卡欲提領出上開贓
    款」？而倘若使用上開帳戶有效金融卡提領贓款之人，乃被
    告所屬詐騙集團之成員，則金融卡由該人持有或被告持有，
    僅係詐騙集團內部分工問題，意義並無不同，且隨時可以改
    變，被告何必無端要求甲○○申請補發新卡，甚至約期當面
    交付，令自己承擔身分曝光為警查獲之高度風險？此外，詐
    騙集團利用人頭帳戶收受贓款而實施詐欺取財犯罪，因帳戶
    提供人隨時可能改變心意前往金融機構辦理掛失，往往選在
    取得帳戶存簿、金融卡、印章及提款密碼當日或至多1 、2
    日內為之，方足以擔保犯罪所得利益之實現，本件被告早在
    97年4 月20日即已取得上開帳戶存簿、金融卡、印章及提款
    密碼，利用上開帳戶收受贓款之詐欺取財犯罪卻於事隔17日
    後之97年5 月7 日始發生，明顯違反經驗法則，益見本件犯
    罪極可能非被告或被告所屬詐騙集團所為，而係於正巧於案
    發當日取得上開帳戶補發存簿、金融卡等物之「康寧祥」所
    屬詐騙集團成員，或其他不詳詐騙集團成員所為。至於被告
    為警查獲時扣得之大批SIM 卡、申請書、手機、他人金融機
    構存簿、金融卡、證件等物（詳如起訴書附表所示），雖可
    疑為供作不法用途，惟究無事證顯示與本件詐欺取財犯罪有
    關，均不足以據為對被告不利之認定。綜上所述，被告所辯
    取得之金融卡無法使用，未領走上開帳戶內之款項，與本件
    詐欺案無關等節，並非無憑，應堪採信。
四、儘管被告有向甲○○購得上開帳戶之行為，其後果真發生不
    詳詐騙集團成員對丁○○詐欺取財，利用上開帳戶收受、提
    領贓款之情事，本件仍可以合理懷疑被告並非該實施詐欺取
    財犯行之詐騙集團成員，亦未提供上開帳戶予該詐騙集團使
    用，上開帳戶係因甲○○將補發之存簿、金融卡交給「康寧
    祥」，而遭詐騙集團用於犯罪。從而，本件檢察官所舉各項
    積極證據及所為論述，並不足以說服本院形成確信被告有公
    訴意旨所指犯行之心證，揆諸前揭法律規定及判例意旨，被
    告之犯罪自屬不能證明，應諭知無罪之判決。
據上論斷，應依刑事訴訟法第301 條第1 項，判決如主文。
本案經檢察官洪清秀到庭執行職務。
中    華    民    國    97    年    9     月    23    日
                  刑事第一庭    審判長法  官  劉興浪
                                      法  官  蔡志宏
                                      法  官  羅貞元
以上正本證明與原本無異。
如不服本判決，應於判決送達後10日內向本院提出上訴狀（應抄
附繕本），其未敘述上訴理由者，應於上訴期間屆滿後20日內補
提理由書狀於本院，上訴於臺灣高等法院臺中分院。告訴人或被
害人如對於本判決不服者，應具備理由請求檢察官上訴，其上訴
期間之計算係以檢察官收受判決正本之日期為準。
                                      書記官  王月香
中    華    民    國    97    年    9     月    24    日


司法院資訊處製作；財團法人民間司法改革基金會備份。
